【裁判字號】    94,竹小,285
【裁判日期】    950127
【裁判案由】    給付工程款
【裁判全文】
臺灣新竹地方法院民事小額判決         94年度竹小字第285號
原      告  新穎室內設計工程有限公司
法定代理人  乙○○
訴訟代理人  張旭業律師
被      告  丙○○
訴訟代理人  甲○○
上列當事人間請求給付工程款事件，本院於民國95年1 月10日言
詞辯論終結，判決如下：
    主  文
被告應給付原告新臺幣捌萬貳仟壹佰壹拾元，及自民國九十五年
一月十一日起至清償日止，按年息百分之五計算之利息。
訴訟費用新臺幣壹仟元由被告負擔。
本判決得假執行。
    事實及理由
一、事實摘要：
(一)、原告主張：原告於民國93年2月12 日與被告約定，由原告承
    攬被告所有門牌號碼為新竹市○○路648巷104弄83號之房屋
    裝潢工程，總工程款為新臺幣（下同）589,260 元，惟工程
    完成後，被告僅給付500,000 元，其餘尾款屢經催討，被告
    均置之不理。兩造雖無簽立書面契約，然原告提出之 93年2
    月12日估價單，經被告以黑色簽字筆刪除、打叉及親筆書寫
    更改項目後，原告即依其刪除後剩餘項目施工，並於完工後
    再行製作金額為586,110 元之估價單向被告請款。又本件工
    程為總價承包而非實作實算，被告主張施作之工作物有短少
    ，應負舉證責任，且原告就交付之工作物所應具備之通常品
    質或通常使用並無瑕疵，被告拒不給付，實無理由等語，並
    聲明如主文第1項所示。
(二)、被告則以：
１、本案係以總價承包方式為之，被告已依雙方約定之價款給付
    原告全部工程費500,000 元，此部分金額係雙方議價後，原
    告同意被告之減價請求所為之意思合致行為，被告基於誠信
    原則，為便於儘速施工，逕交付鑰匙予原告前來完成工程，
    不能因被告無經驗而未再促請原告開具第4 次估價單，並為
    簽署之行為，而認定被告同意原告第3 次估價單之金額。系
    爭估價單下方既印有顧客簽名欄，在未經被告簽認前，應非
    可視為雙方對總價金額或施工項目及單價之意見合致，即不
    得以上開未經被告簽名之估價單做為請求付款之依據，被告
    充其量僅立於曾經加以刪改並提出反對意思表示之定作人，
    依社會通念及交易習慣，承攬人理應於定作人就上開估價單
    內容刪改並提出反對意見後，再另行製作反應定作人意見後
    之估價單，並要求被告簽名後，方得據以主張雙方所議定之
    總價為何，原告未如此而為，顯見雙方所議定之總價，並非
    可以系爭未經被告簽認之估價單為據。又原告所出具之估價
    單工程款586,110元，與被告所精算之價格437,562元，不含
    施工期間對被告房屋地板及玻璃造成之損壞，折衷雙方約定
    為500,000 元之整數，實屬合理，況價格之確立，應於施工
    前即已談妥，並為意思之合致，始進行各項工程，原告持完
    工後之估價單為施工前之契約，顯有本末倒置，亦非施工之
    正常程序，益見本項工程之價款約定係以500,000 元之總價
    合致。
２、現今商場競爭激烈，裝潢設計免費為商場常態，原告未具專
    業設計師執照，且採電腦取樣設計方式，內容多所違背被告
    意思而未採用，尚須被告負擔設計費用，顯不合理，且本案
    裝潢總工程款僅數十萬元，大部分裝潢之工程均未交予原告
    承攬，自不應對未經承攬之裝潢工程收取監造管理費。原告
    設計與施工不良、偷工減料，諸如衣櫥、書櫃、主臥室天花
    板下方留有空窗等重大瑕疵，施工期間未對屋內設施作必要
    之維護，造成被告之損失，且本案係以實際施工為範圍，其
    在單價上即已將耗材納入，如另增耗材之損失，加諸被告或
    屋主吸收，是否變相提高索價，誠非商場之習慣，故施工尺
    寸之丈量，應以實際尺寸為定等語，並聲明：原告之訴駁回
    ，訴訟費用由原告負擔。
二、程序部分：
    按訴狀送達後，原告不得將原訴變更或追加他訴，但有下列
    各款情形之一者，不在此限：請求之基礎事實同一者、擴張
    或減縮應受判決事項之聲明者、及不甚礙被告之防禦及訴訟
    之終結者，民事訴訟法第255條第1項第2款、第3款及第7 款
    分別定有明文。次按「所謂請求之基礎事實同一，係指變更
    或追加之訴與原訴之原因事實，有其社會事實上之共通性及
    關聯性，而就原請求所主張之事實及證據資料，於變更或追
    加之訴得加以利用，且無害於他造當事人程序權之保障，俾
    符訴訟經濟者稱之」，最高法院91 年度台抗字第648號裁判
    意旨足資參照。經查，本件原告起訴時原以韓德富為原告，
    主張因新穎室內設計工程有限公司與被告簽定房屋裝潢工程
    契約，惟系爭工程完工後，被告尚欠部分工程款未予給付，
    而請求被告應給付原告韓德富89,260元，及自起訴狀繕本送
    達翌日起至清償日止，按年息百分之5 計算之利息，嗣後於
    訴訟進行中，認為原告韓德富雖係公司之實際負責人，惟與
    被告締結系爭契約者為新穎室內設計工程有限公司，乃變更
    原告為新穎室內設計工程有限公司，是原告主張之原聲明及
    變更後之聲明所涉及之原因事實，具有社會事實上之共通性
    及關聯性，則原聲明所主張之事實及證據資料，於變更後之
    聲明自得加以利用，揆諸前開規定，原告變更為新穎室內設
    計工程有限公司，尚難謂不合於請求之基礎事實同一之情形
    ，又本件原告起訴時係請求被告給付89,260元及自起訴狀繕
    本送達翌日起至清償日止，按年息百分之5 計算之利息，嗣
    將請求之金額改為82,110元及自起訴狀繕本送達翌日起，按
    年息百分之5 計算之遲延利息，核屬單純減縮應受判決項之
    聲明，揆之上開規定，不論被告是否同意，自應准許原告為
    訴之變更及追加、及減縮應受判決事項之聲明，合先敘明。
三、實體部分：
(一)、原告主張其承攬被告所有門牌號碼為新竹市○○路648巷104
    弄83號之房屋裝潢工程，該工程為總價承包而非實作實算，
    被告業已給付500,000 元之事實，業據提出與其所述相符之
    照片數幀、設計圖、報價單等件為證，且為被告所不爭執，
    自堪信原告此部分之主張為真實。至原告主張被告依其提出
    之93年2月12 日估價單，以黑色簽字筆刪減及親筆書寫更改
    項目後，原告即依其刪除後之項目施工，故兩造就該估價單
    有意思之合致，被告應給付剩餘之工程款等語，則為被告否
    認，並以前詞置辯，是本件所應審究者為：兩造契約合致之
    工程費用為何？茲說明如下：
(二)、原告所發予被告之93年2月12日估價單，其性質應為要約：
１、按契約之要約人，因要約而受拘束。但要約當時預先聲明不
    受拘束，或依其情形或事件之性質，可認當事人無受其拘束
    之意思者，不在此限。貨物標定賣價陳列者，視為要約。但
    價目表之寄送，不視為要約，民法第154 條定有明文，可知
    要約之引誘乃表示意思，使他人向自己為要約，是為契約之
    準備行為，並不發生法律上效果，亦即無締約意思，其性質
    為意思通知；而所謂要約者，乃以締結契約為目的，而喚起
    相對人承諾之一種意思表示，乃是向一個或一個以上特定的
    人提出訂立契約的提議，如該提議十分確定且表明要約人在
    接到承諾時將受拘束之意旨，即構成要約，是如要約人已足
    以表明其願依表示內容訂立契約之意思，向特定人為之，具
    備契約之必要之點，並到達於受要約之人，則其要約之意思
    表示即已生效，要約人並應受其要約之拘束。是依上開說明
    ，要約之成立應符合：(1)、向特定人提出；(2)、提議內容十
    分明確；(3)、依意思表示之過程可認表意人願依表示內容訂
    立契約之意思。
２、觀之系爭估價單，共有4 頁，每頁其上均以打字列印，左上
    方為原告公司名稱新穎室內設計工程有限公司，右上方則列
    有業主「林公館」、工程名稱「室內裝修設計」、工程地點
    「新竹明湖路」及日期「93/2/12」 ，是原告係向特定對象
    之被告為之，應無疑問；其次，估價單上列有施工項目共有
    6 大項，而其下有56小項，且上開數小項旁之名稱、單位、
    數量、單價及總價欄位，均有詳盡之記載，足見其內容詳盡
    而具體，尚非僅屬提升消費者同意裝修系爭房屋之慾望與動
    機之報價而已，且非不重視被告之一方之個性，而顯係針對
    被告為之；再估價單最下方則列有「總計新台幣 1,429,468
    元整」、及「顧客簽名」、「經手人」等欄位，應認原告上
    開意思表示之過程顯係有願依表示內容訂立契約之意思，而
    被告就有收到上開估價單一節並不爭執，則依前開說明，原
    告意思表示既已足以表明承攬契約之必要之點（標的、價金
    ）、契約之對象（即被告），並經到達於被告處，應認系爭
    估價單之性質為一要約。
(三)、被告增刪項目及金額後將該估價單送回原告公司之行為應為
    新要約：
    按將要約擴張、限制或為其他變更而為承諾者，視為拒絕原
    要約而為新要約，民法第160條第2項定有明文。經查，兩造
    就原告以上開估價單送達被告處後，被告在各項名稱、數量
    、單價或總價旁為文字及數字之更改，並由被告再送回原告
    公司乙情亦不爭執，而系爭估價單為要約、且價金為契約必
    要之點亦已如前述，則被告將原告要約內之施工項目大幅刪
    減，且對施工之名稱及數量有所變更，屬於契約要素之「價
    金」亦隨之更改為877,080 元，故被告將系爭估價單送回原
    告公司之行為，應認被告係將要約予以限制或為其他變更而
    為承諾，依前開規定，應認被告拒絕原告之要約，而為新要
    約。
(四)、原告收受被告鑰匙且至門牌號碼為新竹市○○路648巷104弄
    83號之房屋施作裝潢工程之行為，應係承諾被告之新要約：
    兩造就前開經由被告修改之估價單送回原告公司等情並不爭
    執，而被告將原告要約予以限制或變更後承諾之行為依前述
    說明定性為新要約，則當原告同意以被告刪減後之項目施作
    ，應認原告係就被告之新要約為承諾之意思表示，而被告其
    後交付鑰匙予原告，使原告得以進入門牌號碼為新竹市○○
    路648巷104弄83號之房屋施工，此時，應認雙方就系爭承攬
    契約之意思表示已合致，因系爭契約並非必以簽定書面為必
    要之不要式契約，故而只要雙方意思表示合致，契約即為成
    立，至於兩造是否在系爭契約簽名蓋章，核與契約之成立不
    生影響，是被告辯稱原告並未重新製作估價單或提出定型化
    契約，且其未於估價單上簽名，而認兩造間不能以原告提出
    經被告刪減後之93年2月12 日估價單認有承攬之合意等語，
    殊無足取。
(五)、至被告抗辯系爭承攬契約之價金兩造係以500,000 元合致等
    語，惟查，依兩造意思表示合致而成立之系爭估價單所載，
    經被告就報價單上之各項金額為更改後，其金額為 877,080
    元，其後施工期間復有多項修改，故最終完工後結算金額為
    586,110 元，是除總價有更改外，其餘施工項目、單價大致
    與經被告刪減後之93年2月12 日估價單相符，可知原告於系
    爭工程完工後所提出之93年4月22 日估價單，係依兩造已成
    立之契約範圍內再為施工項目確認之文書，故其間實難認定
    兩造有達成系爭工程之價金以500,000 元合致之意思表示，
    ，且被告除抗辯兩造係以口頭約定達成系爭工程之價金係以
    500,000 元達成合致外，就此部分並無提出其他可供本院審
    酌調查之證據，且為原告所否認，足認兩造合意之系爭工程
    費用確為586,110元，故被告此部分抗辯，當不足採。
(六)、末按，承攬人完成工作，應使其具備約定之品質，及無減少
    或滅失價值或不適於通常或約定使用之瑕疵；工作有瑕疵者
    ，定作人得定相當期限，請求承攬人修補之，承攬人不於前
    項期限內修補者，定作人得自行修補，並得向承攬人請求償
    還修補必要之費用，民法第492條、第493條第1項及第2項分
    別定有明文，足見定作人發現承攬人之工作有瑕疵，應係定
    相當期限，請求承攬人進行修補，僅於承攬人不予修補時，
    方得自行修補，而由承攬人負擔修補必要之費用，是本件被
    告既未能舉證其有定相當期限，請求原告進行修補工程之瑕
    疵，且原告有不予修補行為，則被告辯稱原告施作之工作物
    有瑕疵，其尚須支出修繕費用等語，於法有違，亦無可採。
(七)、從而，原告依承攬契約之法律關係，訴請被告給付如主文第
    1項所示之金額及自起訴狀繕本送達翌日即95年1月11日起自
    清償日止，按年息百分之5 計算之利息，即無不合，應予准
    許。
四、本件事證已臻明確，兩造其餘攻擊防禦方法，核與本件判決
    結果不生影響，爰不逐一論述，附此敘明。
五、本件為適用小額訴訟程序所為被告敗訴之判決，應依職權宣
    告假執行，並於裁判時確定訴訟費用額。
六、據上論結：本件原告之訴為有理由，依民事訴訟法第436 條
    之23、第436條第2項、第436條之20、第436條之19第1項、
    第78條，判決如主文。
中    華    民    國    95    年    1     月    27    日
                  新竹簡易庭    法  官  楊數盈
以上正本係照原本作成。
如對本判決上訴，非以違背法令為理由，不得為之，且須於判決
送達後20日內向本院提出上訴狀（須按他造當事人之人數附繕本
）。
中    華    民    國    95    年    1     月    27    日
                                書記官  王恬如


司法院資訊處製作；財團法人民間司法改革基金會備份。
